臺灣臺南地方法院刑事判決　　　　　　　 96年度易字第748號
公　訴　人　臺灣臺南地方法院檢察署檢察官
被　　　告　丙○○
選任辯護人　林國明律師
　　　　　　林祈福律師
上列被告因過失致死案件，經檢察官提起公訴（95年度調偵字第
701號），本院判決如下：
    主  文
丙○○無罪。
    理  由
一、公訴意旨略以：被告丙○○於民國95年7月22日下午7時許
    (起訴書誤載為7時5分許)，在臺南市○○路55號「極限運動
    場」，欲自南側弧板平臺下滑，經中間拋板順勢作空中180
    度轉體動作後，以背對方式上滑至北側弧板平臺，其雖發現
    於其動作結束後所欲上滑之北側弧板上，已有戊○○站立，
    且戊○○或他人隨時有進入場地，將造成碰撞之危險，而其
    確信不致發生危險，即貿然下滑，且其本自弧板平臺東側下
    滑，自拋板時再變換滑行路線至中間跑道，適逢戊○○亦疏
    未注意場地中已有丙○○正在滑行，驟然自北側弧板平臺下
    滑，見丙○○變換跑道背對滑行而來，閃避不及，二人發生
    碰撞，致戊○○倒地後受有顱內出血等傷害，雖經送醫救治
    ，仍延至95年8月7日凌晨2時許不治死亡。因認被告涉犯刑
    法第276條第1項之過失致死罪嫌。
二、按犯罪事實應以證據認定之，無證據不得認定犯罪事實；又
    不能證明被告犯罪，應諭知無罪之判決，刑事訴訟法第一百
    五十四條第二項、第三百零一條第一項分別定有明文。又按
    在證據法則上，證據資料尚存有對被告有利之懷疑時，如無
    法依客觀方法排除此項合理之可疑時，依「罪疑唯有利於被
    告」之原則，不得以此項證據資料作為有罪判決之依據。再
    者，認定被告有罪之事實應憑證據；如未能發現相當之證據
    ，或證據不足以證明，自不能以推測或擬制之方法，以為裁
    判之基礎；且認定事實所憑之證據，其為訴訟上之證明，需
    達於通常一般人均不致有所懷疑，而得確信其為事實之程度
    者，始得據為有罪之認定；倘其證明尚未達到此一程度，而
    有合理之懷疑存在時，尚難為有罪之認定基礎；苟積極證據
    不足為不利於被告事實之認定時，即應為有利於被告之認定
    ，更不必有何有利之證據。（最高法院三十年上字第八一六
    號、四十年臺上字第八六號、七十六年臺上字第四九八六號
    判例意旨參照）。另按刑法上之過失，係指行為人按其情節
    應注意，並能注意而不注意者，或行為人對於構成要件事實
    ，雖預見其能發生而確信其不發生者而言，刑法第十四條定
    有明文。是刑法上過失行為之成立，應以行為人對該過失行
    為所生之構成要件結果、因果歷程有客觀預見可能性及主觀
    預見可能性，且行為人基於此預見之可能性而有違反客觀上
    之注意義務而致構成要件事實發生者，始足當之。又因犯罪
    致發生一定之結果，而有加重其刑之規定者，如行為人不能
    預見其發生時，不適用之，刑法第十七條定有明文。足見刑
    法上得對行為人科以罪責者，以行為人有預見可能者為限，
    以免行為人對意外之結果亦須受罰，此觀之該條文之立法理
    由自明。且結果預見可能性之判斷，應以行為人個人之認識
    為基礎，加入行為人個別之主觀因素，如行為人之年齡、性
    別、經驗等情形，從一般國民之觀點，是否有非難可能性，
    而加以規範性的評價，且應一併考慮結果發生之蓋然性與認
    識之容易性。
三、查本件公訴人認被告丙○○涉有上開過失致死罪嫌，無非係
    以被告於偵查中已坦承知悉其運動前被害人戊○○已站立於
    北側弧板上，及可預見於其運動中，場地有人進入之事實；
    另證人乙○○亦於偵查中證述被告運動前，被害人戊○○已
    站立北側弧板上；又被害人戊○○因此次事故死亡，有相驗
    屍體證明書、驗斷書在卷可稽等情，為其主要論據。惟訊之
    被告丙○○固坦承有於上開時地，從事上述極限運動時，與
    被害人戊○○發生碰撞，致戊○○倒地後受有顱內出血、頭
    部撞傷等傷害，經送醫救治，仍延至95年8月7日凌晨2時許
    不治死亡等事實，惟堅決否認有過失致死之罪行，並辯稱：
    係伊先進場使用上開場地約四、五次後，被害人才站在上開
    北側弧板平臺上，伊最後一次自上開南側弧板平臺下滑後，
    被害人才自北側弧板平臺滑下，伊動作並無失誤，係伊滑行
    落地同時，被害人也滑下坡道，才會發生碰撞，伊並無過失
    等語。
四、經查：
(一)被告於上開時地從事上述極限運動時，適被害人戊○○亦自
    上開對向坡道滑下，而遭甫完成轉體動作落地之被告撞倒在
    地，致顱內出血延至95年8月7日凌晨2時許不治死亡等情，
    業經被告於偵查及本院審理中供承不諱，核與證人乙○○、
    甲○○分別於偵查及本院審理中結證明確，復有臺灣臺南地
    方法院檢察署檢察官出具之相驗屍體證明書、驗斷書（其中
    死亡方式載自殺應係誤載，業經公訴人陳明在卷）各一份在
    卷可稽。
(二)另據:
    1、證人即被害人之女教練乙○○於偵查中證稱: 被害人從
       上面滑下來，被告剛好從中間做完轉體，背部向前，被
       害人看到時有跳車往左邊閃，雙手前擋，被告也向同方
       向閃，所以兩個人就碰在一起了。我們玩極限運動要下
       來都會先看場地有沒有人，被告可能沒有注意到對面有
       人要下來，被害人可能以為被告要使用旁邊的跑道，結
       果被告從旁邊的跑道切到中間來，所以被告就碰撞到被
       害人等語。
    2、及該證人於本院審理中結證稱: 當時有很多小朋友在附
       近，被告從一側下來時，被害人從另一邊下來，被告先
       下來的，被告當時的動作對一般人而言是中級，「對被
       告的程度而言應該是簡單」。我做如被告之動作時，一
       定會注意前方有無人才會下來，這樣才能避免碰撞，做
       動作前就應注意，現場管理辦法第五項規定是表示使用
       當時要確認場地沒有人，即溜下去之前就應注意，碰撞
       時被告已經落地，背向前面時撞到被害人，當時沒辦法
       閃避，因為速度太快，雙方都無法閃避，二人都有做出
       閃避的動作，但是都已經閃不掉，被告有變換路線，他
       從南側最左邊 (即面向場地最右邊)下來經過中間凹進去
       地方，過去之後就碰撞，「被告動作以選手來說算是正
       常的」。案發現場應該是沒有管制，所以場內做動作也
       要注意場外的人，如果路線上已經有人在使用，我不會
       下場，這樣會發生碰撞，使用場地的人應該注意別人有
       沒有下來，不能要求別人注意你等語。
    3、以及證人即被告教練甲○○於本院審理中證稱: 場內只
       供一人使用，規則也是這麼載明，但是那邊的玩家，因
       為道具有很多項，所以有些人會同時使用各種道具。如
       果場內已有人使用斜坡道，其他人要等使用的人使用完
       後下一個人才可以進入使用。案發當時伊有在現場看到
       全程，被告滑下弧板時，沒有人在使用斜坡板道具，被
       告做完中間道具動作，後面還有一個弧面道具，並滑到
       超過一半的地方，那時女士 (指被害人)才從另一個弧板
       道具滑下來，被告無法立即煞住閃躲。被告的動作在第
       一區就可以完成，會到第二區是因為慣性的關係會繼續
       滑行，所以最後會停在北側弧板上，案發前被告有滑到
       北側弧板約5到10次，被害人在被告做最後一次動作時才
       站上去 (北側弧板)，之前她在場地旁聊天，最後一次撞
       擊那次，被告從南側弧板出發時，被害人已站在那裡 (
       指北側弧板)，還沒有下滑，被害人原來是背對伊，然後
       轉身下來，所以她應該沒有看到被告滑過來，也沒有閃
       躲動作，是被告做完轉體，被害人才下滑。被害人在發
       生碰撞前有進場滑行，但是在第二區裡面的凹槽器材，
       她之前並沒有滑出凹槽，被告滑下時，被害人還沒出場
       ，而在北側弧板上。案發當時燈光有開，視線良好。所
       謂一個道具，是指北側弧板整體是一個道具，南側弧板
       及中央平台各分為三個道具，在滑行時一定會從一個道
       具滑到另一個道具，所以應該是整個場地僅限一個人使
       用。發生碰撞時，被告身體已在地上，被告下滑時有看
       到被害人在對面平台上，但不曉得被害人會滑下來，教
       練會叮囑道具有人使用時不能下場使用，如果場內有非
       玩家入場，教練會清場。當時很多人站在北側，人可以
       站在北側弧板上，只要不滑行就不影響等語。
    4、可知，被告最後一次自上開南側坡道下滑前，被害人已
       站立在對向北側坡道平台上，惟迨被告自該坡道下滑後
       ，被害人始自上開對向坡道滑下，被告對此亦供認不諱
       。是本案所應審究者即在於：被告於最後一次自上開南
       側坡道下滑前，既已看見而明知被害人已站立在對向北
       側坡道平台上，則其對於被害人於其自該坡道下滑後始
       自上開對向坡道滑下，致二人同時使用上開場地而發生
       碰撞之危險情況，是否應注意、且能注意、而未注意，
       致造成被害人之死亡，及其能否預見與被害人發生碰撞
       之經過及造成被害人死亡結果之可能？
(三)參諸台南市青少年極限運動遊戲場使用管理辦法比賽區第四
    、五、六點:「使用者必須戴安全帽、護肘、護膝、護腕」
    、「斜坡道具每次使用只限一人使用，以避免發生衝撞危險
    」「不可做超越自己能力的動作，並隨時注意他人之安全」
    等語；及中華民國極限運動協會96年3月9日極限協春字第10
    號函覆臺灣臺南地方法院檢察署查詢關於提供從事極限運動
    時應注意之相關規則為:「從事極限運動人員，應配戴頭盔
    、護膝、護肘等相關安全裝備，以維護自身安全」等語；以
    及同協會96年9月18日極限協春字第38號函覆所附該會96 年
    第1次技術委員會紀錄表示:「1、極限運動場中已有人在場
    滑行，第二人不可以進場使用，為避免發生碰撞危險；2 、
    使用極限運動場之人，在場可以作空中180度轉體及背對滑
    行；3、使用極限運動場之人，在場中可以變換滑行路線」
    等語。可知，從事極限運動因使用者之速度快、衝力大、難
    度高，具有相當危險性，故於從事此類運動時，須特別注意
    遵守己身及他人之安全措施。雖上開管理辦法有標明「比賽
    區」之字語，惟其所規定者，仍應為一般使用運動場時亦須
    遵守之事項，尤其上該辦法並有提及「未成年兒童需由家長
    陪同入場，請勿攜帶飲料、食物，不可任意丟棄圾垃、禁止
    吸煙、飲用酒精飲料、施用各類麻醉興奮藥品」等規定事項
    ，益見一般人於非比賽而使用該場地時，亦應遵守上開辦法
    。從而本件案發場地雖如告訴人所言，是如公園之開放空間
    ，任何人均可使用，惟於使用時仍應注意自己及他人之安全
    ，於不影響他人運動及安全之範圍內使用場地道具，並應遵
    重他人使用之權利，是以被告與被害人及其他在場之使用者
    ，才會同時在南北兩側弧板停留，等候他人每次使用斜波道
    具完成動作後，再下場進行自己之動作。惟下場前務須確認
    場中是否已有人在場滑行，如有，第二人即不可以進場使用
    。查本件被告於案發當時，既有配戴安全帽、護肘、護膝、
    護腕等安全配備，且下場滑行前，並無人在場內滑行，又其
    所從事上開轉體動作，是使用極限運動場者被容許之正常變
    換動作，且該動作對被告而言應算正常、簡單之動作，亦經
    證人乙○○證述如前，睽諸上開管理辦法及上開協會函文意
    旨，即難謂被告有何違反上述相關規則之處。
(四)再者，被告雖於出發下滑前已知對向弧板有其他人包括被害
    人站立其上，然當時並無人下場使用斜坡道具，則被告於是
    時下場做上述轉體動作，對其他人之安全並未造成影響，而
    其他人既同為場地使用者，亦應明瞭並遵守該場地規則，即
    應待被告使用完斜坡道具完成動作後，再下場做滑行動作為
    是。準此，即難謂被告於出發下滑前既已知對向弧板有被害
    人站立其上，仍下滑做轉體運動，而未先告知被害人及制止
    被害人下滑，有未盡注意他人安全義務之過失。況被告於上
    開時地從事極限運動而與被害人發生碰撞前，係自上開極限
    運動場之南側弧板平台出發滑下後，經過中平台作空中180
    度轉體動作後，以背對方式甫落地尚未上滑至北側弧板平臺
    時，即與被害人發生碰撞等情，業經被告及證人甲○○、乙○○供證明確；參以中華民國極限運動協會96年9月18日極
    限協春字第38號函附該會96年第1次技術委員會紀錄第4點所
    述: 「被告如在完成轉體落地後1-2秒內，第三人進入該場
    地，有可能不知悉被害人進入該場地；若完成轉體落地後2
    秒以上，第三人進入該場地，就可能知悉。完成空中轉體反
    向落地後，依據慣性一般約需1- 2秒 (反應時間長短與技巧
    、經驗有關)緩衝，待身體平衡穩定後，眼睛方會向後注視
    」等語。可知，被告於先行進場滑行及背對被害人之情況下
    ，實難於完成轉體落地前，即能預見被害人自後滑下，並於
    完成轉體落地而與被害人發生碰撞之瞬間，猶有時間及時反
    應並加以閃避之可能。
(五)末查，被告於案發當時為上開運動之出發位置、作空中180
    度轉體動作之落點、與被害人發生碰撞處及被害人自北側弧
    板下滑前之出發位置，係分別如本院勘驗筆錄附圖Ａ、Ｂ、
    Ｃ、Ｄ點所示(其中除C點除告訴人無法確認外，其餘三點公
    訴人及被告均無意見)，有本院96年11月8日勘驗筆錄暨附圖
    在卷可參。另經本院囑託「中華民國極限運動協會」鑑定本
    件肇事責任，鑑定人乃於本院上開勘驗期日中，以先由被告
    及鑑定人指定之教練，分別模擬被告於案發當時之滑行路線
    ；另由鑑定人指定之學員，模擬被害人於案發當時之滑行路
    線，繼而測量渠等上下各弧板間之滑行時間，與被告出發點
    、南側弧板坡底、轉體坡道坡底、作180度轉體落點、轉體
    坡道坡底、被告與告訴人分別陳述之撞擊點、被害人出發坡
    道坡底、被害人出發點等各點相對距離(詳如本院上開勘驗
    筆錄暨附圖所示)，以計算被告與被害人於案發當時之滑行
    速度，進而推算被告與告訴人於碰撞前之出發時間後，認為
    : 「被告不論以被告或告訴人所指之撞擊點換算時間，被告
    於Ａ點下板出發時間皆大於被害人至Ｄ點下板出發時間，有
    此可證，被告為先使用斜坡道具者，擁有場地優先使用權，
    其他人應予以禮讓，鑑定委員會實地觀察，Ｄ點位置視野可
    觀看到Ａ點至Ｂ點及Ｃ點之整體滑行路線，無視線死角，因
    此認為被害者至Ｄ點下板出發時，可以知曉場內已有被告使
    用，應待被告完成動作離開場地時，在下板出發，避開衝撞
    危險」等語，亦有該協會96年11月26日極限協春字第56號函
    附該會96年度第2次技術委員會紀錄在卷可稽。準此，被告
    於使用場內斜坡弧板道具前，固應注意他人使用之全安，然
    其於確定無人下場滑行後，始早於被害人之前，先行下滑使
    用場內斜坡弧板道具，則此時，應注意他人已有使用狀況之
    安全者，應係被害人而非被告。
(六)此外，告訴人雖指稱:被告於滑行前既已知悉對向弧板上有
    多人站立其上，隨時都有下滑之可能，被告即已如同建築物
    或其他工作物之所有人或使用人，對於建築物或其他工作物
    之安全，居於保證人地位，而負有防止對向弧板站立之人下
    滑致發生碰撞危險之義務等語；又被告與被害人滑行速度不
    一，上開鑑定換算基準不公；另本件案發當時為晚間7時許
    ，視線應有受影響；且被告於案發後未對被害人施以急救，
    亦有過失云云。惟被告雖有使用上開場地，但對上開場地並
    無管領維護之權限，對於其他使用人亦無約束制止之權能，
    即與建築物或其他工作物之所有人或使用人所居於保證人地
    位之情形有別，自不能同一而論。又上開鑑定施測時，鑑定
    人已分別指定教練及學員，模擬被告及被害人案發當時之滑
    行動作，並分別測量其速度做為換算時間之參據，況本件案
    發前係被告先自北側弧板下滑入場後，被害人才滑下進場之
    情，業經被告與上開二證人供證甚明，亦難謂該鑑定所測雙
    方之速度、時間等有何不公之處。另案發現場有燈光照明，
    視線良好之情，亦經證人甲○○於本院證述在卷。且被告於
    案發後，隨即於同日下午7時3分38秒，以行動電話00000000
    00撥打119報案中心，有台南市警察局第六分局96 年7月10
    日南市警刑字第09646184440號函附119報案紀錄暨緊急醫療
    管理系統紀錄影本一份在卷可憑，並無延誤救治時間。且被
    告仍為在學學生，非專業醫護人員，自難期待其能即時為適
    當之急救措施。且被害人倒地後傷況未明，亦不宜由不具醫
    護專業能力之被告貿然施救。故告訴人指稱被告於案發後，
    未對被害人施作急救，亦有過失云云，亦難謂有理。
(七)綜此，本件運動場於案發當時雖非進行正式比賽，然凡使用
    上開場地之人，仍均應注意一般從事極限運動時，所應遵守
    諸如前述管理辦法所宣示之基本規則，如配戴安全裝備、一
    次僅由一人使用坡道、不可做超越自己能力之動作，隨時注
    意他人安全、非使用者勿進入場地內等等。而本件被告於案
    發當時為場地使用者，自可進入場地，並有配戴安全配備，
    且出發下滑使用坡道道具前，並無他人使用場地，亦未做超
    越自己能力動作。又所謂隨時注意他人安全，亦須以「能注
    意」為前提，本件被害人未配帶安全帽、護肘、護膝、護腕
    等護具，僅著球鞋滑滑板即進入上開場地尋找女兒，且其出
    發下滑前，被告已開始使用場內斜坡道具，其對於被害人突
    如其來違反場地使用規則之行為，實難有預料、防範乃至注
    意之可能。換言之，被告從事上開運動固應注意他人之安全
    ，然其對被害人於其身後突發違反場地使用規則之行為，於
    主客觀上均無預見及注意之可能性。睽諸前開說明，自難課
    以過失致死之刑責。本件公訴人以被告既已發現於其動作結
    束後所欲上滑之北側弧板上已有被害人站立，且被害人或他
    人隨時有進入場地，將造成碰撞之危險，而其確信不致發生
    危險，即貿然下滑，並變換動作路線，即有違反注意義務之
    過失行為，尚有未洽。
五、綜上所述，被害人於上開時地發生死亡之情事，雖誠屬憾事
    ，然被告是否應就被害人之死亡，負過失致死責任，則應依
    法審慎認定。而本案公訴人所憑論據，既難執以認定被告確
    實應負本件過失致死之刑事責任。此外，本院於應依或得依
    職權調查證據之範圍內，復查無其他積極證據可資認定被告
    有何應注意卻疏未注意之情事，或其涉有前開過失致死罪嫌
    之證據，揆諸前揭法條及判例意旨，既不能證明被告犯罪，
    依法即應諭知被告無罪之判決。
據上論斷，應依刑事訴訟法第301條第1項，判決如主文。
本案經檢察官丁○○到庭執行職務。
中　　華　　民　　國　　96　　年　　12　　月　　31　　日
　　　　　　　　　刑事第九庭    法　官　賴純慧
以上正本證明與原本無異
如不服本判決應於收受本判後10日內向本院提出上訴書狀，並應
敘述具體理由。如未敘述上訴理由者，應於上訴期間屆滿後20日
內向本院補提理由書狀（均須按他造當事人之人數附繕本）「切
勿逕送上級法院」。
  　　　　　　　　　　　　　　　書記官　方秀貞
中　　華　　民　　國　　96　　年　　12　　月　　31　　日